臺灣高雄地方法院民事裁定　　　　　100年度消債聲字第110號
聲　請　人　鍾政雄
上列當事人因消費者債務清理之聲請免責事件，本院裁定如下：
    主    文
聲請人即債務人鍾政雄不免責。
    理    由
ㄧ、聲請人陳述自己使用信用卡、現金卡消費及向債權金融機構
    申辦貸款與債務代償，以致負擔不能清償之債務之理由略以
    ：因友人邀約共同投資生意而向銀行借貸，不料卻遭逢經濟
    嚴重不景氣，經營之生意竟倒閉失敗，聲請人血本無歸，因
    此陷於財務困境。聲請人舉債之用途皆係該營業週轉所需，
    初始聲請人尚未退休，收入尚穩定，還可支應利息及本金，
    嗣因營業狀況每況愈下，聲請人又因屆齡必須退休，方無從
    繼續清償債務。聲請人前曾與債權金融機構進行協商，為其
    所提供之兩階段式協商方案：第一階段6 年，每月清償新臺
    幣（下同）5,000 元，利率0%；第二階段則於第一階段結束
    後再視聲請人之經濟狀況協商，利率亦無法以0%計。按聲請
    人目前已60歲，第一階段結束後則為66歲，將近70歲，又罹
    患高血壓，並併發心肌梗塞重疾，曾數次緊急住院治療，迄
    今仍需長期門診追蹤，根本無法操勞，實難就業，況以聲請
    人債務總額5,175,478 元計，若第二階段持續9 年，利率以
    1%計，每月需清償將近30,000元，而聲請人退休後全由子女
    奉養，根本無力負擔。聲請人既無力清償債務，又無他法可
    以清理債務，方聲請清算，並非心存僥倖算計免責。聲請人
    並無消費者債務清理條例（下稱本條例）第133 條前段或第
    134 條各款所定之不應免責情事，為此特具狀懇請准予裁定
    免責。
二、法院為終止或終結清算程序之裁定確定後，除別有規定外，
    應以裁定免除債務人之債務；法院裁定開始清算程序後，債
    務人有薪資、執行業務所得或其他固定收入，而普通債權人
    之分配總額低於債務人聲請清算前二年間，可處分所得扣除
    自己及依法應受其扶養者所必要生活費用之數額者，法院應
    為不免責之裁定。但債務人證明經普通債權人全體同意者，
    不在此限；債務人有下列各款情形之一者，法院應為不免責
    之裁定。但債務人證明經普通債權人全體同意者，不在此限
    ：一、於七年內曾依破產法或本條例規定受免責。二、隱匿
    、毀損應屬清算財團之財產，或為其他不利於債權人之處分
    。三、捏造債務或承認不真實之債務。四、因浪費、賭博或
    其他投機行為，致財產顯然減少或負擔過重之債務，而生開
    始清算之原因。五、於清算聲請前一年內，已有清算之原因
    ，而隱瞞其事實，使他人與之為交易致生損害。六、明知已
    有清算原因之事實，非基於本人之義務，而以特別利於債權
    人中之一人或數人為目的，提供擔保或消滅債務。七、隱匿
    、毀棄、偽造或變造帳簿或其他會計文件之全部或一部，致
    其財產之狀況不真確。八、故意於財產及收入狀況說明書為
    不實之記載，或有其他故意違反本條例所定義務之行為，本
    條例第132 條、第133 條、第134 條定有明文。復參本條例
    立法總說明「清算程序終止或終結後，法院應以裁定免除債
    務人債務。但為避免債務人濫用免責制度，產生道德危機，
    對於不免責之事由併予嚴謹之限制，債務人如有規定之事由
    ，如隱匿財產等不誠實之行為，或浪費、賭博等不當行為，
    法院即不予免責」，是知清算程序終止時，原則即應裁定債
    務人免責，僅於債務人有本條例第133 條及第134 條所定情
    事者，始應予不免責裁定。其次，消費者債務清理制度並非
    逕將債務人恣意消費所造成之債務、任意轉嫁予債權人負擔
    ，債務人免責制度目的係在鼓勵勤勞誠實之債務人，並非縱
    容債務人奢侈浪費，倘債務人於聲請清算前之相當期間內，
    不當利用信用金融之機會，恣意從事非屬通常生活所需之鉅
    額或奢侈性、浪費性之消費，全然未慮及個人日後履行返還
    債務之能力，反而希冀利用本條例中所定免責制度、濫用清
    算程序藉以規避償還責任，使債權人蒙受損失，自與本條例
    立法本旨有違。末者，本條例第134 條本文所定各款情事，
    乃立法者預先設定可認債務人與債權人利益有失衡平而當與
    債務人不免責始符公允者，惟為免情輕法重，故繼而於本條
    例第135 條規定「債務人有前條各款事由，情節輕微，法院
    審酌普通債權人全體受償情形及其他ㄧ切情狀，認為適當者
    ，得為免責之裁定。」，賦予法院審酌個案情狀後裁量免責
    之權限，以茲因應，用以確保公平合理之利益狀態及本條例
    立法意旨之實現。
三、經查：
（ㄧ）本院前依本條例第136 條1 項規定，通知匯豐（台灣）商
      業銀行股份有限公司（下稱匯豐銀行）、臺灣土地銀行股
      份有限公司（下稱土地銀行）、遠東國際商業銀行股份有
      限公司（下稱遠東銀行，債權受讓自友邦國際信用卡股份
      有限公司，下稱之為友邦公司）、澳商澳盛銀行集團股份
      有限公司（下稱澳盛銀行，債權受讓自荷商荷蘭銀行股份
      有限公司，下稱之為荷蘭銀行）、台新國際商業銀行股份
      有限公司（下稱台新銀行）、中國信託商業銀行股份有限
      公司（下稱中信銀行）、渣打國際商業銀行股份有限公司
      （下稱渣打銀行，部分債權受讓自美商美國運通銀行）、
      國泰世華商業銀行股份有限公司（下稱國泰銀行）、元大
      國際資產管理股份有限公司（下稱元大公司，債權受讓自
      元大商業銀行股份有限公司，下稱之為元大銀行，而該行
      更名前則稱之為復華銀行）、良京實業股份有限公司（下
      稱良京公司，債權受讓自臺東區中小企業銀行股份有限公
      司，下稱之為臺東企銀）共十位債權人，就聲請人免責與
      否表示意見（本院卷第10頁、第27頁參照）。土地銀行、
      匯豐銀行、澳盛銀行、遠東銀行、台新銀行、中信銀行、
      渣打銀行、國泰銀行、元大公司及良京公司均表示不同意
      聲請人免責或聲請人不應免責或聲請人應予不免責之意見
      （本院卷第14頁、第16頁、第19頁、第22頁、第35頁、第
      36頁、第80頁、第82頁、第86頁、第89至90頁參照）。土
      地銀行、澳盛銀行、中信銀行、國泰銀行並提出聲請人使
      用消費金融商品及服務（下簡稱消費金融）之明細或相關
      資料以供參酌，元大公司、良京公司則提出聲請人向伊等
      申辦貸款之相關資料，遠東銀行亦提出聲請人申辦友邦公
      司信用卡之申請書影本，至於匯豐銀行則業於清算程序進
      行中提出聲請人之信用卡帳單彙整（本院99年度司執消債
      清字第126 號卷第233 至287 頁參照，下稱執消債清卷）
      ，本院爰以卷內全部事證及當事人陳述為基礎，判斷聲請
      人應否免責。
（二）聲請人為40年出生，配偶已於94年9 月2 日死亡，二人育
      有一女ㄧ子，長女於66年出生，長子於67年出生。長子已
      於94年5 月7 日結婚，與配偶育有二子；長女則未婚，戶
      籍與聲請人同（本院99年度消債清字第112 號卷第48頁、
      第53至55頁參照，下稱消債清卷）。聲請人自68年12月21
      日起即於國防部軍備局中山科學研究院（下稱中山科研院
      ）任職，87年10月1 日勞工保險投保薪資調為42,000元，
      此投保薪資持續至聲請人95年3 月31日因退休而退保，則
      以聲請人就業及投保薪資之穩定，可合理推估87年10月至
      95年3 月間，聲請人實際薪資所得應亦變動不大方是。聲
      請人退休時，領有勞工保險退休給付1,689,710 元及中山
      科研院發給之退休金2,221,285 元【255700+0000000=000
      0000】，合計3,910,995 元，其中約3,200,000 元用以清
      償民間債權人陳麗秋及死會會款。95年3 月份，聲請人得
      自中山科研院之薪資暨加給共62,408元（消債清卷第50至
      51頁、第137 至137 頁及本院99年度消債清字第112 號裁
      定理由第三之( 三) 參照）。另聲請人長女現年已34歲，
      雖未婚亦未有子女，然所得不豐，財產總值為841,873 元
      ；長子33歲，96年尚有389,043 元之所得，惟97年即無所
      得資料，財產總值694,629 元，尚須扶養二子，則堪認聲
      請人長子及長女經濟能力有限，勉能扶養聲請人，聲請人
      名下則無財產（消債清第56至61頁、第9 頁參照）。另據
      聲請人提出之就醫醫療費用收據副本及診斷證明書所示，
      聲請人係自97年12月13日起因急性心肌梗塞等疾病急診住
      院後始持續回診治療（消債清卷第111 至135 頁參照）。
（三）以有記載聲請人借還款情形之匯豐銀行信用卡、土銀現金
      卡、中信銀行信用卡、現金卡及信用貸款為經，其他銀行
      所提供之明細及資料為緯，比對聲請人家庭經濟生活情況
      、已知使用消費金融之紀錄及聲請人所陳述其他舉債狀況
      ，可知：
      1.聲請人於91年8 月22日開始使用匯豐銀行信用卡之時，
        應為其使用消費金融之始期，而土地銀行現金卡、復華
        銀行信用貸款、中信銀行現金卡、中信銀行信用貸款、
        中信銀行信用卡、臺東企銀信用貸款、台新銀行信用貸
        款、友邦公司信用卡、國泰銀行信用卡則相繼於92年5
        月5 日、92年5 月16日、92年10月6 日、92年11月20日
        、92年12月20日、93年1 月2 日、93年1 月19日、93年
        4 月13日、93年11月19日、95年1 月2 日，有初次使用
        或發卡或核貸撥款記錄。聲請人於95年9 月間即因「消
        費款項未繳」而遭債權人強制停止使用消費金融之權限
        ，95年底應為聲請人使用消費金融之末期（消債清卷第
        23頁參照）。此外，據聲請人99年5 月6 日之陳報「自
        十多年起，聲請人經濟拮据即陸續向其（指陳麗秋）借
        貸，每次約數萬元，其皆以現金給付，其中數筆金額較
        高者，分別係25萬元......30萬元......140 萬
        元：聲請人曾遭詐騙集團訛詐2 次，皆係稱能為聲請人
        解決債務問題或能以低利率為債務整合，致聲請人誤信
        而依集團之指示陸續匯款，當時聲請人急於解決債務，
        乃向債權人陳麗秋借貸，前後總計140 萬元。」、「當
        時聲請人有友人欲開設卡拉OK，乃邀約聲請人投資....
        共標得約70萬元，並將全數金額投入，未料竟未成，而
        該友人又避不見面，聲請人求償無門，此時會頭又頻頻
        催款，聲請人逼不得已只能清償死會會錢... 」（消債
        清卷第45至46頁參照）。
      2.據復華銀行及臺東企銀信用貸款申請暨核貸資料觀之，
        92年5 月14日，聲請人竟向復華銀行申請80萬元之信用
        貸款，用途為「代償中央信託局信貸，餘投資理財」，
        經該行以「借戶含信用卡負債比過高」核減額度為60萬
        元；同年12月24日申請臺東企銀信貸「代償：貸放時清
        償中信銀中放110 仟元，台新121 仟，運通164 ，台新
        263 仟元債務。代償匯豐信用卡150 仟元。」，最終撥
        款金額89萬元（本院卷第88頁、第98頁參照）。由此可
        知，聲請人於92年5 月間，財務狀況已不佳，而須向復
        華銀行申請貸款以代償中央信託局債務，惟復華銀行核
        貸撥款後，同年12月，聲請人復向臺東企銀申請代償不
        含復華銀行之其他銀行債務高達808,000 元，亦即於92
        年底至93年初時，以聲請人於中山科研院任職長達24年
        ，每月薪資難謂不豐之情況下，不僅毫無儲蓄，若再加
        計台新銀行於93年1 月19日撥貸撥款之830,000 元（本
        院卷第34頁參照），債務總額竟高達2,320,000 元！何
        以致此？令人難解。
      3.再據聲請人於92年5 月14日向復華銀行申請信用貸款時
        ，復華銀行消費性貸款徵授信審核表兼批覆書記載聲請
        人「月收入60,158元」，配偶無收入，月支出則為「生
        活開支$8000 」、「其他貸款月付金$56388」（本院卷
        第87至88頁參照），亦即92年5 月時，聲請人財務狀況
        即已入不敷出，每月財務缺口至少4,230 元，此為最保
        守預估之狀況，若考量聲請人扶養配偶、子女之費用，
        財務缺口當可達20,000元以上，可知於92年5 月時，聲
        請人就所負債務已有「不能清償之虞」，及至92年底聲
        請人另向臺東企銀申辦貸款代償債務時，應已陷於「不
        能清償債務」之窘境。
      4.聲請人就自己陷於不能清償債務之窘境之原因則陳稱係
        因友人邀約共同投資生意而向銀行借貸，不料卻遭逢經
        濟嚴重不景氣，倒閉失敗，血本無歸，因此陷於財務困
        境，舉債之用途皆係該營業週轉所需云云，不惟並未舉
        出其他可資憑信之證據以實己說，且綜觀聲請人歷次陳
        述，有關於經營生意者，僅有於聲請清算程序時述及「
        當時聲請人有友人欲開設卡拉OK，乃邀約聲請人投資
        ..... 共標得約70萬元，並將全數金額投入，未料竟未
        成，而該友人又避不見面，聲請人求償無門，此時會頭
        又頻頻催款，聲請人逼不得已只能清償死會會錢...」
        （消債清卷第46頁參照），前後二說，金額顯不相當，
        且經營卡拉OK之資金更非聲請人向債權金融機構舉債而
        來，從而，聲請人於100 年8 月11日所述，實不足為信
        （本院卷第8 至9 頁參照）。然由此可知，聲請人就自
        己財務狀況可謂幾無掌握，且聲請人陷於今日財務困境
        之因，當非家庭變故等不可歸責於其之事由，則應認聲
        請人當有本條例第134 條第4 款所定不應免責之事由。
      5.再觀93年1 月後，即聲請人就所負債務已不能清償時之
        信用卡使用狀況（聲請人既已陷於財務困窘，入不敷出
        ，以信用卡預借現金或貸款，或以現金卡提領現金，均
        為意料中事，故不予特別論列）：3 月21日聲請人持匯
        豐信用卡於「KUANG HUI INTERNATIONAL B 」消費20,0
        00元、4 月23日持匯豐信用卡於「高都汽車- 北高廠」
        消費6,378 元、5 月17日持匯豐信用卡於「巴洲旅行社
        有限公司」消費38,556元、5 月25日持匯豐信用卡於「
        WALET UTAMA 」消費5,761 元、10月21日持中信信用卡
        於「衣絲代卡拉OK」消費4,970 元、10月22日持中信信
        用卡於「詮達企業」消費購物，分6 期每期3,500 元，
        總價21,000元。
      6.94年間之信用卡使用狀況則有：2 月15日持匯豐信用卡
        於「金增水股份有限公司」消費8,000 元、2 月25日持
        匯豐信用卡於「高都豐田汽車」消費11,227元、3 月11
        日持匯豐信用卡於「高都豐田汽車」消費9,194 元、5
        月6 日持匯豐信用卡於「精拓國際股份有限公司」消費
        3,000 元、6 月4 日持匯豐信用卡於「高都豐田汽車」
        消費2,757 元、9 月12日持匯豐信用卡於「金增水股份
        有限公司」消費8,000 元、9 月24日持匯豐信用卡於「
        高都汽車- 北高廠」消費6,815 元。95年間，即聲請人
        遭匯豐銀行強制停止其使用信用卡權限前，竟仍持該行
        信用卡於2 月13日至「金增水股份有限公司」消費
        8,000 元，同月19日至濟世堂消費36,000元！
      7.綜上可知，聲請人即於財務極度困窘處境下，仍屢有大
        額且顯非必要生活所需之消費紀錄，何況係非處於財務
        困窘之時？亦即聲請人於92年底之前，甚或可回溯至民
        國80年代末期，雖無明確資料可稽，然其生活之揮霍程
        度，當不難想見。
（四）綜上所述，本院認聲請人債務之成因乃肇因於其長期對自
      己財務狀況缺乏掌握，恣意從事非必要生活所需之消費，
      或有投機之行為，方致其於無家庭變故等不可歸責於己之
      事由存在下，於91年至92年間開始因難以償還債務而有入
      不敷出之情況，及至93年初終陷於「不能清償債務」之窘
      境，惟聲請人仍未有節制，仍屢屢使用信用卡進行大額且
      顯非必要生活所需之消費，終致於95年間，分遭各債權金
      融機構停止其使用消費金融之權限，觀其所為，已足評價
      為「因浪費致負擔過重債務而生開始清算之原因」，且情
      節重大。
四、據上論結，聲請人因長期欠缺財務規劃能力，長期對自己財
    務狀況缺乏掌握，恣意從事非必要生活所需之消費，或有投
    機之行為而於93年初陷於「不能清償債務」之窘境，須藉由
    清算程序重建經濟生活，復不知節制，仍屢屢使用信用卡進
    行大額且顯非必要生活所需之消費，經核已該當於本條例第
    134 條第4 款所定應不免責之事由且情節重大，無由適用本
    條例第135 條酌予免責，現今因消費金融所生之債權人仍有
    高達5,068,816 元之債務不獲清償（執消債清卷第170 至
    171 頁反面參照），各債權人亦紛表不同意聲請人免責之意
    ，從而本院認應不予聲請人免責，始符本條例衡平債權人及
    債務人雙方利益之立法意旨。末按，聲請人今雖受不免責裁
    定，高齡60歲，身罹疾患難有所得，其情堪予憫恕，然既尚
    有長子、長女可予以扶養，或有可略為聲請人攤還債務之可
    能，是以，本院認聲請人若能盡其誠摯努力持續清償債務，
    日後非不得循本條例第142 條途徑而受免責裁定，附此敘明
    。
五、依消費者債務清理條例第11條第1 項、第134 條第4 款，裁
    定如主文。
中    華    民    國   100    年    9     月    5     日
              民事第四庭    法      官  陳樹村
上為正本係照原本作成
如不服本裁定，應於裁定送達後10日內，以書狀向本院提出抗告
，並繳納抗告費新臺幣1 千元
中    華    民    國   100    年    9     月    5     日
                            書  記  官  葉姿敏